【裁判字號】    96,訴,3807
【裁判日期】    970428
【裁判案由】    偽造文書等
【裁判全文】
臺灣臺中地方法院刑事判決              96年度訴字第3807號
公  訴  人  臺灣臺中地方法院檢察署檢察官
被      告  甲○○
選任辯護人  白裕棋律師
上列被告因重利案件，經檢察官提起公訴（九十六年度偵字第七
五四九號），本院判決如下：
    主    文
甲○○無罪。
    理    由
一、公訴意旨略以：被告甲○○為設於臺中市○○路三○八號之
    計程車行負責人，而同案被告丙○○則向其承租計程車營業
    。緣同案被告丙○○因需錢孔急，於民國九十四年四月二十
    二日下午二時許，在同案被告丙○○位在臺中市○○路○段
    八三號九樓之一住處樓下，向被告甲○○借錢應急，被告甲○○明知同案被告丙○○於借用上開款項時，係出於急迫，
    竟基於重利之概括犯意，先於當日借予同案被告丙○○新臺
    幣（下同）十五萬元，約定每借一萬元每月利息為一千元之
    高利。又於其後數日，再借予同案被告丙○○十萬元，約定
    每借一萬元，每十日利息為八百元之高利。被告甲○○為順
    利收取高利及本金，乃於九十四年四月二十二日，自行準備
    空白本票一張，要求同案被告丙○○填具而開立面額三十九
    萬元之本票，並要求由原本即為同案被告丙○○任計程車租
    賃契約連帶保證人之乙○○，擔任該本票背書人。而共同被
    告丙○○為期能順利借款，在未經徵得乙○○之同意或授權
    之情形下，即基於偽造私文書之犯意，即在該本票背面，偽
    簽「乙○○」之名，而偽造乙○○之本票背書，並交付給被
    告甲○○而行使之，致生損害於乙○○（同案被告丙○○此
    部分所涉偽造文書犯行待其到案後另行審結）。嗣後，同案
    被告丙○○並已按日償還被告一千八百元利息，期間長達三
    月餘，而仍積欠向被告甲○○借貸之三十九萬元（同案被告
    丙○○實拿二十五萬元）本金，因認被告甲○○涉犯刑法第
    三百四十四條重利罪嫌云云。
二、按犯罪事實應依證據認定之，無證據不得認定其犯罪事實；
    又不能證明被告犯罪者，應諭知無罪之判決，刑事訴訟法第
    一百五十四條第二項、第三百零一條第一項分別定有明文；
    而認定不利於被告之事實，須依積極證據，苟積極證據不足
    為不利於被告事實之認定時，即應為有利於被告之認定，更
    不必有何有利之證據；又事實之認定，應憑證據，如未能發
    現相當證據，或證據不足以證明，自不能以推測或擬制之方
    法，以為裁判之基礎，最高法院分別著有三十年上字第八一
    六號、四十年臺上字第八六號判例可資參照。
三、公訴人認被告甲○○涉有刑法第三百四十四條重利罪嫌，無
    非係以：(1)被告甲○○之供述；(2)同案被告丙○○於偵查中
    具結之證詞；(3)同案被告丙○○所開立之支票影本一紙；(4)
    被告甲○○與同案被告丙○○並未熟識，亦無一定交情，且
    對同案被告丙○○之經濟狀況不佳之情，亦有所知，復未確
    實取得乙○○之背書擔保，豈有未約定任何利息，亦未取得
    確實擔保，而逕行交付三十九萬元高額之借款給經濟狀況不
    佳之同案被告丙○○之理；(5)被告甲○○所稱交付給同案被
    告丙○○之三十九萬元現金之來源，其於九十五年十月十二
    日偵查中之供述，與九十五年十一月十四日偵查中之供述不
    一，可認被告甲○○非一次交付三十九萬元給同案被告丙○○，是被告甲○○所辯借款之金額，與未約定利息之辯詞，
    無可採信等節，為其所憑依據。訊據被告甲○○堅詞否認有
    何重利犯行，陳稱：伊本身開計程車靠行，並非開設計程車
    行，伊把計程車租給同案被告丙○○開，伊有借三十九萬予
    同案被告丙○○，同案被告丙○○說要拿本票給乙○○背書
    ，伊在外面等，同案被告丙○○出來後所拿之本票上有乙○○背書，伊不疑有他才借三十九萬給同案被告丙○○，伊沒
    有向同案被告丙○○收取利息等語。
四、經查：
  (一)按被告以外之人於審判外之言詞或書面陳述，雖不得以之直
    接作為認定犯罪事實與否之證據，但參酌現行刑事訴訟法第
    一百六十六條之一第二項、第三項第六款，第一百六十六條
    之二之規定及行反詰問時，容許以陳述人先前不一致之陳述
    作為彈劾證據之法理，非不得以之作為彈劾證據，用來爭執
    被告、證人、鑑定人陳述之證明力（最高法院九十四年度臺
    上字第六八八一號判決意旨參照），故同案被告丙○○於偵
    查中未經具結之供述雖為審判外之陳述，亦可作為以彈劾其
    證詞證明力之用。查同案被告丙○○於九十五年九月十四日
    偵查中供稱：伊跟被告甲○○約定利息每萬元每月九百元，
    伊跟他共借十五萬元，被告甲○○叫伊開三十九萬元的這張
    本票云云（參見臺灣臺中地方法院檢察署偵查卷宗第一二頁
    ），復於九十五年九月二十六日偵查中供稱：第一筆借十五
    萬元，每萬元每月利息約一千到一千二百元，第二筆借八萬
    或十萬元，利息是十天八百元云云（同上卷第二三頁），則
    同案被告丙○○對於向被告甲○○所借本金及所繳利息，前
    後指述不一，是被告甲○○是否對同案被告丙○○收取與本
    金顯不相當之利息，已非無疑。同案被告丙○○於偵查中又
    供稱：伊每天還被告甲○○一千八百元左右，還了三、四個
    月云云（同上卷第二四頁），然以同案被告丙○○自稱第一
    筆借款十五萬元，每月每萬元利息一千二百元，及第二筆借
    款十萬元，利息十天每萬元八百元計算，同案被告丙○○每
    天應償還被告甲○○利息一千四百元，而非一千八百元，是
    同案被告丙○○之指述，前後無法吻合，實難認其指述毫無
    瑕疵可言。
  (二)同案被告丙○○於偵查中具結證稱：伊在開本票時，乙○○
    在場，是被告甲○○叫伊簽乙○○名字云云（同上卷第三一
    頁），又證稱：「（問：乙○○既然在場，你為何不叫乙○○簽名？）因為乙○○有同意。」（同上卷第三三頁），然
    證人乙○○於本院審理時證稱：本票上乙○○不是伊簽的，
    同案被告丙○○並沒有拿系爭本票到伊太太髮廊要求伊幫他
    背書，被告甲○○、同案被告丙○○沒有一起拿該張本票去
    伊太太髮廊去找伊，在案發之前伊從來沒有看過系爭本票等
    語（參見本院卷第一○六頁背面、第一○七頁背面、第一○
    八頁），則同案被告丙○○前揭證述是否實在，已非無疑；
    又若證人乙○○在同案被告丙○○開本票時在場，且同意在
    系爭本票上擔任背書人，同案被告丙○○或被告甲○○大可
    要求乙○○親自簽名，豈不更有保障，何以會由丙○○簽乙○○名字於系爭本票背面，是同案被告丙○○前揭證述，顯
    係飾卸之詞，不足採信。同案被告丙○○在偵查中所言，既
    有不符常理之證詞，則其於偵查中所言之憑信性自極為低落
    ，不足為被告甲○○不利之證明。
  (三)按告訴人之告訴，係以使被告受刑事訴追為目的，是其陳述
    是否與事實相符，仍應調查其他證據以資審認（最高法院五
    十二年臺上字第一三○○號判例意旨參照）。又按告訴人之
    陳述如無瑕疵，且就其他方面調查又與事實相符，固足採為
    科刑之基礎，倘其陳述尚有瑕疵，則在未究明前，自不得遽
    採為論罪科刑之根據；而所謂無瑕疵，係指被害人所為不利
    被告之陳述，與社會上之一般生活經驗或卷附其他客觀事證
    並無矛盾而言，至所謂就其他方面調查認與事實相符，非僅
    以所援用之旁證足以證明被害結果為已足，尤須綜合一切積
    極佐證，除認定被告確為加害人之外，在推理上無從另為其
    他合理原因之假設而言（最高法院九十二年度臺上字第五五
    八○號判決意旨參照）。查同案被告丙○○在重利部分係屬
    被害人，其地位與告訴人相似，其所指述須無瑕疵，方得為
    被告不利之認定。然同案被告丙○○除本金利息部分指述不
    一，又在偵查中就系爭支票背書部分為虛偽陳述，且其在系
    爭本票背面偽造乙○○簽名向被告甲○○借款，事後又避不
    見面，直至九十五年九月十四日方為警緝獲，起訴後本院經
    合法傳訊迄今均未到庭，足見同案被告丙○○有逃避其應盡
    民刑事責任之意，其所為顯係思慮充分下為之，並非毫無經
    驗，亦無輕率之情；再者，同案被告丙○○在系爭本票背面
    偽造乙○○簽名向被告甲○○借款，其借貸動機既有可疑之
    處，尚難單憑同案被告丙○○於偵查中自稱：跟告甲○○借
    錢時，很急迫云云，即遽認同案被告丙○○有急迫情事，尚
    須具體事證以資佐證，惟此部分因同案被告丙○○經本院以
    證人身分合法傳訊，均未到庭，而卷內亦乏同案被告丙○○
    有急迫情事之相關證據，實難徒憑同案被告丙○○前後不一
    之指述，即認被告甲○○趁同案被告丙○○急迫之際，貸予
    金錢，收取與本金不相當之高利。
  (四)按事實審法院對於證據之取捨，依法雖有自由判斷之權，然
    積極證據不足證明犯罪事實時，被告之抗辯或反證縱屬虛偽
    ，仍不能以此資為積極證據應予採信之理由（最高法院三十
    年上字第四八二號判例意旨參照）。被告甲○○雖對借予共
    同被告丙○○本金三十九萬元之來源前後供述不一，然本案
    除同案被告丙○○片面有瑕疵指述外，並無積極證據可資證
    明被告確有重利犯行，揆諸上開判例見解，在無積極證據證
    明犯罪事實時，被告甲○○之抗辯縱屬虛偽，仍不能以此資
    為積極證據引為被告甲○○有罪之論據。
五、綜上所述，依卷證顯示之客觀證據，尚難認被告甲○○有趁
    同案被告丙○○急迫之際，貸予金錢，而收取與本金不相當
    之高利，即與刑法重利罪之構成要件不符，且未達通常一般
    之人均不致於有所懷疑，而得確信其為真實之程度，揆諸前
    揭條文及判例意旨，不得僅憑推測或擬制之方法，即遽為被
    告甲○○有罪之論斷。此外，本院復查無其他積極證據足資
    認定被告有何公訴人所指之重利犯行，被告甲○○之犯行既
    屬不能證明，依首揭規定，應諭知被告甲○○無罪之判決。
六、同案被告丙○○所涉偽造文書部分，待其到案後再另行審結
    。
據上論斷，應依刑事訴訟法第三百零一條第一項，判決如主文。
中    華    民    國    97    年    4     月    28    日
                  刑事第十三庭  審判長法  官  李秋娟
                                      法  官  陳得利
                                      法  官  黃裕仁
上正本證明與原本無異。
如不服本判決，應於收受送達後十日內向本院提出上訴書狀（應
敘述具體理由並附繕本）。
上訴書狀如未敘述理由，應於上訴期間屆滿後二十日內補提理由
書於本院。
                                      書記官  王嘉仁
中    華    民    國    97    年    4     月    28    日


司法院資訊處製作；財團法人民間司法改革基金會備份。
